【裁判字號】    98,訴,551
【裁判日期】    990211
【裁判案由】    清償借款
【裁判全文】
臺灣新竹地方法院民事判決               98年度訴字第551號
原      告  甲○○
被      告  乙○○
上列當事人間清償借款事件，本院於民國99年1月28日言詞辯論
終結，判決如下：
    主      文
被告應給付原告新臺幣壹佰零伍萬肆仟玖佰伍拾元，及其中捌拾
萬元部分自民國九十八年九月七日起至清償日止，按年息百分之
十計算之利息；其中貳拾萬元部分自民國九十八年七月十五日起
至清償日止，按年息百分之五計算之利息。
訴訟費用由被告負擔。
    事實及理由
甲、程序方面
一、本件原告原係向本院聲請核發支付命令，惟被告業於法定期
    間內提出異議，依據民事訴訟法第519條第1項規定，即應以
    原支付命令之聲請視為起訴。
二、按訴狀送達後，原告不得將原訴變更或追加他訴，但擴張或
    減縮應受判決事項之聲明者，不在此限，民事訴訟法第255
    條第1項第3款定有明文。查本件原告起訴時原係請求被告應
    給付原告新台幣（下同）100萬元，及自民國（下同）97年9
    月7日起至清償日止，按年息百分之10計算之利息，嗣於98
    年10月1日以民事陳報狀變更訴之聲明為被告應給付原告
    1,056,600元，又於98年12月4日言詞辯論期日變更訴之聲明
    為請求被告應給付原告1,054,950元，及其中80萬元自98 年
    9月7日起至清償日止，按年息百分之10計算之利息，其中20
    萬元自支付命令送達翌日起至清償日止，按年息百分之5計
    算之利息，核係屬擴張或減縮應受判決事項之聲明，自應准
    許。
乙、實體方面
一、原告起訴主張：
（一）緣被告之友人即證人范旭輝急需資金週轉，被告遂於96年
      9月7日向原告借款80萬元，由於原告現金不足，被告即建
      議原告以其國泰人壽保單貸款，原告遂從其意將保單貸得
      79萬7千元及現金3千元借予被告，由於保單貸款之利息為
      年息百分之6.9及6.5，故兩造遂約定借款利率為年息百分
      之10，半年付息一次；嗣被告又於96年11月23日、96年11
      月28日分別向原告借款10萬元、30萬元，並交付票面金額
      為20萬元、到期日為97年1月7日之票據予原告作為清償，
      合計尚積欠原告本金100萬元（下稱系爭借款）未償還，
      故被告於97年1月間簽立借款金額為80萬元、20萬元之金
      錢消費借貸契約書各1紙（下稱系爭金錢消費借貸契約書
      ）予原告收執，約定清償期限均為97年9月7日，並口頭約
      定20萬元借款部分之利息比照80萬元借款之利息即年息百
      分之10，嗣被告亦於97年4月間以現金4萬元支付80萬元借
      款部分之利息。
（二）嗣系爭借款清償日於97年9月7日屆至，被告卻告知原告其
      無法歸還系爭借款本金100萬元及利息5萬元，經原告催促
      ，被告始於97年11月20日將票面金額為45,737元、到期日
      為97年12月底之支票及現金263元存入原告之帳戶以支付
      系爭借款之利息。98年3月7日，被告復未按時給付半年之
      利息，並表示希望寬延至同年4月底償還利息，豈料於同
      年5月初被告便堅稱系爭借款均係其代替范旭輝所借，而
      范旭輝消失一年半後終於出現，故往後系爭借款之利息將
      由范旭輝支付，並請原告再寬延還款日至同年5月底，原
      告則向被告表示願給被告一個月時間籌錢還債，然被告與
      范旭輝間之債務關係乃渠等內部關係，與原告無關。98年
      6月2日，被告之母黃月娥以ATM轉帳8,350元予原告後，原
      告即無法與被告取得聯繫，便請被告之母黃月娥轉告被告
      儘速聯絡原告，惟被告置之不理，原告遂於98年6月10日
      寄發存證信函予被告、98年6月23日聲請核發支付命令，
      其後於98年6月29日接獲被告所寄發之存證信函，內容提
      及系爭借款無法如期支付，但98年5月起每月利息8,350元
      應付正常，至於先前所欠之息款，願每月另分期攤還1萬
      元至清償。
（三）詎被告實際上僅支付利息8,350元3個月後便未再還款，原
      告遂於98年7月3日寄發存證信函予被告，要求被告與原告
      聯繫，並重新訂定契約，惟被告直至98年9月18日才寄發
      手機簡訊向原告致歉，且於手機簡訊中即載明「因為向你
      借來的錢，無法如期對你還款，對不起！我也要說把自己
      搞成這樣不ok害到你，對不起！」等語。嗣兩造約定於98
      年8月14日一同前往本院公證處公證系爭金錢消費借貸契
      約書，惟經原告事先詢問本院公證處後得知因系爭金錢消
      費借貸契約書已過期而不能辦理公證，必須另訂新契約，
      原告遂重擬如原證八所示之金錢借款契約書，並經被告於
      該契約書右上方將利息修正為年息9.4%且同意簽署，被告
      甚至提出願將其國泰人壽保單號碼為0000000000號之保單
      身故受益人改為原告，查國泰人壽保單號碼僅要、被保人
      及保單服務人員才知悉，若無被告提供，原告不可能知悉
      被告之國泰人壽保單號碼，足證被告曾審閱、修改過該契
      約書，然嗣後當原告邀約被告一同前去本院公證處公證，
      被告卻百般推拖，其後竟不願接聽原告撥打之電話，原告
      只得循訴訟途徑解決紛爭。
（四）對被告抗辯之陳述：
  １、被告辯稱其因個人因素忘記以如附件一、四所示、借用人
      為范旭輝之金錢消費借貸契約書向原告換回被告先前暫開
      之系爭金錢消費借貸契約書云云，然兩造於96年11月至97
      年8月間同任職於國泰人壽，被告有充分時間與原告更換
      ，惟被告僅於98年5月曾致電表示希望以范旭輝開立之本
      票換回系爭金錢消費借貸契約書。又被告所提出如附件一
      、四所示、借用人為范旭輝之金錢消費借貸契約書從未拿
      給原告過目，其上亦無原告之簽名蓋章，且被告寄給原告
      之存證信函上亦無提及，是范旭輝單方面簽署之附件一、
      四所示之金錢消費借貸契約不足為憑。
  ２、至被告辯稱系爭借款係原告投資被告所轉介之投資案，故
      利息非固定計息云云，惟系爭金錢消費借貸契約書第3條
      明載「本借貸金錢約定利息，其計算方法按雙方約定金額
      ，半年付息一次」，而雙方口頭約定利息為年息百分之10
      ，換算每月利息約為8,350元（計算式：1,000,00010%
      12＝8,333（元以下四捨五入），約8,350），且被告於
      98年6月26日寄予原告之存證信函亦承諾「至少5月起每月
      的捌仟參佰伍拾元利息應付正常」，顯見被告前開所辯不
      實。
  ３、又被告提出范旭輝之父范和平所開之支票以證明系爭借款
      之實際借款人為范旭輝，且系爭借款之利息均由范旭輝及
      其家人所支付云云，惟查范旭輝之兄長范旭陞亦曾向被告
      借款，且范旭陞所經營之便當店店面亦係被告承租後再轉
      租予范旭陞，故范旭輝之父范和平所開之支票應係用以支
      付范旭輝、范旭陞積欠被告之利息或租金，而被告再用該
      支票償還積欠原告之利息，是被告以此證明范旭輝為系爭
      借款之實際借款人實為牽強，僅能稱被告為范旭輝之債權
      人。另被告稱其積欠原告6,000元薪資，惟原告尚不知被
      告積欠其何時之薪資，況倘真有此事，原告亦會在存證信
      函中一併請求給付。
  ４、末至被告辯稱兩造約定80萬元借款部分之利息待原告保單
      貸款還清後即改以年息百分之5計算云云，然被告利息遲
      付，復在原告母親住院開刀、急需用錢之際拒絕還款等情
      ，已令原告十分不悅，原告怎可能口頭應允降低利息之事
      ？又被告及其母乃原告保單之服務人員，故原告保單貸款
      是否清償完畢，被告定會知曉，倘被告所稱降息之事為真
      ，被告又怎會在存證信函中載明「至少五月起每月的捌仟
      參佰伍拾元利息應付正常；至於先前所欠之息款，願每月
      另分期攤還壹萬元整至清償」等語？況被告之母黃月娥轉
      帳予原告之金額亦為8,350元，足證原告並未應允降息。
      另截至98年9月7日止，被告應支付之利息為56,600元。
（五）為此聲明：被告應給付原告1,054,950元，及其中800,000
      元部分自98年9月7日起至清償日止，按年息百分之10計算
      之利息；其中20萬元部分自支付命令送達翌日起至清償日
      止，按年息百分之5計算之利息。
二、被告對於系爭金錢消費借貸契約書形式之真正並不爭執，惟
    以：
（一）96年9月間，被告之友人即證人范旭輝因經營門市需資金
      週轉，遂委託被告代為籌備資金，並開立委託單乙紙，由
      於原告前曾多次投資被告所介紹之投資案，故被告便建議
      原告投資范旭輝，並說明該投資案期間至少一年，且可獲
      利了結，原告遂於96年9月7日以保單貸款80萬元投資，約
      定期間為一年，利息為年息百分之10。又被告因財務狀況
      急劇惡化遂於96年11月間向原告借調資金40萬元週轉，而
      原告基於兩造間同學情誼便同意將前開40萬元無息借貸，
      斯時范旭輝亦向被告表示其有20萬元之資金缺口，被告便
      將前開40萬元挪出20萬元借調予范旭輝，是原告投資於范
      旭輝之資金累計已達100萬元，其後被告業將其個人向原
      告所借之20萬元還清。
（二）又范旭輝就系爭借款原本會另開憑證予原告，惟被告先填
      寫系爭金錢消費借貸契約書予原告作為憑證，欲待范旭輝
      開據後再將之換回，而被告與原告簽訂之系爭金錢消費借
      貸契約書之所以用「金錢消費借貸契約」為名目，其目的
      乃為讓原告能保本，惟投資本身即有賺虧風險，故系爭金
      錢消費借貸契約書中才會載明利息由雙方議定，而非固定
      計息，然因被告不知應如何書寫，遂以手邊現有之制式單
      據填寫，用以證明確有收受該款項，而范旭輝亦以同樣制
      式、如附件一、四所示之單據證明確有收到款項；嗣被告
      因訴訟纏身、自顧不暇，或疏於處理此事，或忘記攜帶范
      旭輝所簽署、如附件一、四所示之單據，致換證之事不斷
      延宕，詎原告嗣後竟不願將憑證更換回來。
（三）嗣系爭借款之清償日屆至，范旭輝因財務困窘遂與原告溝
      通還款事宜，而原告同意陸續攤還付款至清償，並口頭議
      定系爭借款其中20萬元部分，原告基於兩造同學情誼而予
      以免息；其餘80萬元部分，在原告保單貸款尚未清償前，
      以年息百分之10計息，待原告保單貸款清償後，則改以年
      息百分之5計息，半年付息一次。由於原告之保單貸款已
      於97年12月2日清償完畢，故依前述約定，97年9月7日至
      97年12月6日之利率為年息百分之10，97年12月7日後之利
      率則為年息百分之5，惟范旭輝因個人因素未能按時繳交
      98年3月份之利息款，經與原告協商後，原告同意自98年5
      月份起每月攤還利息款8,350元至還款正常，而范旭輝自
      98年5月7日至98年8月7日每期均按時還款，共計已支付利
      息款25,050元，原本依此持續給付至98年10月份，繳款即
      可正常，詎原告事後反悔、執意起訴，范旭輝始停止付息
      。另查系爭借款自97年9月7日至97年12月6日之利息為
      20,000元（計算式：本金800000×10%×3/12＝20000）、
      自97年12月7日至98年9月6日之利息為30,000元（計算式
      ：本金800000×5%×9/12＝30000），扣除范旭輝已支付
      之25,050元，是截至98年9月7日止，范旭輝尚積欠原告之
      利息款應為24,950元。
（四）末至原告主張系爭借款之利息皆由被告或其母支付云云，
      惟實際上係范旭輝因故失蹤，由於兩造任職於同一間公司
      ，且被告住所之1樓為范旭輝家族經營之門市，故范旭輝
      之父及兄長將系爭借款之利息先交予被告，再委由被告代
      為支付予原告。嗣原告離職後，兩造間尚有些許工資尚未
      清算，故被告與范旭輝之父范和平商量，並請范旭輝之父
      范和平將被告應支付予原告之薪資6,000元及范旭輝應支
      付予原告之利息款4萬元一併開票交予原告，其後范旭輝
      之父范和平即開立票面金額為45,737元、到期日為97年12
      月29日之支票乙紙予原告，其中溢開之金額5,737元即范
      旭輝之父范和平用以清償被告積欠原告之薪資，惟尚不足
      263元，故被告另以現金263元存入原告帳戶。後范旭輝雖
      回來接手處理相關事宜，然原告自98年5月起便不願收下
      范旭輝親自償還之款項，一定要范旭輝將利息款交予被告
      ，再由被告轉交予原告，原告才肯收下，被告亦曾向原告
      及范旭輝表示希望由范旭輝直接將利息交予原告，不要再
      透過被告轉交，然原告仍不願收下范旭輝直接交付之利息
      款，范旭輝只得拜託被告代為將轉交利息款予原告，而被
      告考量時至98年6月1日原告仍拒絕自范旭輝處收取98年5
      月之利息款8,350元，為免原告權益受損，同時避免范旭
      輝遭原告指摘毀諾，故被告於98年6月2日遂幫范旭輝將98
      年5月之利息款存入原告帳戶。
（五）綜上所述，系爭借款之實際債務人為范旭輝而非被告，原
      告所提出如原證七所示之簡訊內容乃拼湊後之資料，並不
      詳實，實際上之原始簡訊內容應如被告所提出之附件七所
      示。又系爭借款其中80萬元部分，於原告之保單貸款尚未
      清償前，以年息百分之10計息，於原告之保單貸款清償後
      ，則改以年息百分之5計息，而截至98年9月7日止，范旭
      輝積欠原告之利息款應為24,950元等語，以資抗辯。並聲
      明：原告之訴駁回。
三、兩造不爭執事項：
（一）原告有交付120萬元現金給被告，嗣被告清償20萬元。
（二）兩造就日期分別為96年9月7日、96年11月28日之金錢消費
      借貸契約書之形式真正不爭執。
四、本件經本院協同兩造整理並確認爭點為：
（一）兩造就100萬元借款部分，有無成立消費借貸契約？借用
      人為被告或證人范旭輝？
（二）系爭100萬元借款有無約定利息？數額為何？原告向被告
      請求支付如訴之聲明之金額有無理由？
五、本院之判斷：
（一）兩造就100萬元借款部分成立消費借貸契約：
  １、按稱消費借貸者，謂當事人一方移轉金錢或其他代替物之
      所有權於他方，而約定他方以種類、品質、數量相同之物
      返還之契約，民法第474條第1項定有明文。本件原告主張
      其於96年9月及11月共借予被告120萬元，嗣被告還20萬元
      ，尚餘100萬元未清償等情，業據提出系爭金錢消費借貸
      契約書2紙為證，被告對前揭金錢消費借貸契約書形式之
      真正雖不爭執，惟辨稱系爭借款中80萬元部分，係原告投
      資訴外人范旭輝所經營之門市，20萬元部分被告向原告借
      得後亦轉借予范旭輝，是原告投資於范旭輝之資金累計為
      100萬元，被告並非借款人云云。惟查，系爭金錢消費借
      貸契約書記載「貸與人甲○○（以下簡稱甲方）借用人乙
      ○○（以下簡稱乙方），茲為金錢消費借貸，經雙方同意
      訂立本借貸契約，條件如左：第一條、甲方於96年9月7日
      將金錢80萬元貸與乙方，而乙方願依本約借用之。…第二
      條、甲方於本契約成立同時，將前條金錢如數交付乙方親
      收點訖。…」、「貸與人甲○○（以下簡稱甲方）借用人
      乙○○（以下簡稱乙方），茲為金錢消費借貸，經雙方同
      意訂立本借貸契約，條件如左：第一條、甲方於96年11月
      28日將金錢20萬元貸與乙方，而乙方願依本約借用之。…
      第二條、甲方於本契約成立同時，將前條金錢如數交付乙
      方親收點訖。…」，已表明借用人為被告，且系爭金錢消
      費借貸契約書之金額甚高，被告為具有相當智識經驗之人
      ，當無不知其於系爭契約書簽署後，即應依文書之內容負
      擔清償義務之理。是被告辯稱系爭金錢消費借貸契約書僅
      係其交予原告作為憑證，目的乃為讓原告保本，其並非借
      款人云云，已難採信。
  ２、又系爭100萬元借款中20萬元部分，被告自承伊因財務惡
      化，而於96年11月向原告借調40萬元周轉，因斯時范旭輝
      向伊稱有20萬元之資金缺口，伊乃將20萬借調給范旭輝等
      語（見被告98年10月12日民事答辯狀），顯見此20萬元部
      分之借款人為被告，並非范旭輝。至被告取得款項後之用
      途為何，均無礙於其為借款人之地位。
  ３、關於系爭消費借貸關係之原委，據證人范旭輝到庭證稱：
      「（問：你認識原告嗎？）當初我不認識，我是透過被告
      知道這個人。」、「（問：所以你是跟被告借錢？）我是
      委託她借錢，因為她也沒有錢。」、「（問：何時委託她
      借錢？借幾次？借多少？）第一次是96年年底左右借80萬
      ，第二次是隔二個多月，借20萬元，被告跟我說她是跟她
      朋友原告甲○○借的。」、「（問：你這二筆借款有付過
      利息嗎？）有，去年12月我父親付半年的利息約四萬元，
      是用80萬的借款算3月到8月的利息，當時約定是年息百分
      之10。後來今年四月底我回新竹，於5至7月付了3次利息
      ，每月付了新台幣8,350元，我是委託被告匯款給原告，
      我本來是要直接付給原告，但我不知道原告的帳號，且原
      告說是被告跟她接頭的所以要找被告。」等語，由此觀之
      ，證人范旭輝係「委託」被告向人借錢，並非「代理」被
      告，而被告於受委託後係以何身份向原告借款，證人並不
      知悉。查原告與證人范旭輝於本件借貸前並不認識，原告
      對范旭輝之信用、資力一無所悉，自不會甘冒風險借錢予
      范旭輝。衡諸常情，原告之所以願意出借上開款項，顯係
      基於其與被告之同學情誼與信任關係。參以原告迄今所受
      領之本金與利息之清償，皆由被告或以票據、現金交付原
      告，或以無摺存款方式將支票存入原告帳戶，或由被告之
      母黃月娥之帳號轉帳至原告帳戶為之，此為兩造所不爭執
      ，並有國泰世華商業銀行竹城分行票據影像報表1紙、國
      泰世華商業銀行手續費收據證明聯1紙、國泰世華商業銀
      行存款存根2紙（以上皆為影本）、原告於國泰世華銀行
      帳戶之存摺影本在卷可稽，足見被告自己亦係以借款人之
      身份而清償上開本息。又被告雖辯稱系爭支票號碼
      EN0000000號、發票日97年12月29日、金額45,737元之支
      票發票人為范旭輝之父范和平，足見范旭輝為借款人云云
      。惟前揭支票亦由被告存入原告帳戶，為被告所不爭，且
      於民間交易習慣，借款人持本人或其他有資力之人之票據
      為借款之擔保或清償等情，甚為常見，是故被告縱然持范
      旭輝之父之支票向原告清償部分本息，亦不影響被告為系
      爭借款當事人之事實，被告所提出之上開證物，尚不足以
      證明其所  抗辯之范旭輝為系爭借款借用人之事實。
  ４、被告雖又提出證人范旭輝所書立、簽發之96年9月7日、96
      年11月29日金錢消費借貸契約書以及發票日分別為96年9
      月7日、96年11月29日之本票，用以證明范旭輝為本件消
      費借貸關係之借款人，而非被告等情。惟查，上開2紙金
      錢消費借貸契約書僅有范旭輝之簽名，並無原告之簽名，
      原告並稱於98年11月10日本件言詞辯論期日前從未看過上
      開范旭輝所書立之金錢消費借貸契約書等語（見98年12月
      4日言詞辯論筆錄第1頁），而被告亦不否認其曾持前揭范
      旭輝所書立之金錢消費借貸契約書及本票欲向原告換回伊
      自己所簽訂之系爭金錢消費借貸契約書遭拒，足見原告始
      終均認被告方為系爭借款之借用人，自不能以前揭范旭輝
      個人片面書立之契約書，即認系爭消費借貸關係之借款人
      為范旭輝。
  ５、綜上所述，本件原告主張前揭二筆共100萬元之借款是借
      給被告一節，核與常情相符，兩造間應認有成立借貸合意
      ，原告亦已依約交付款項予被告，自應認100萬元消費借
      貸關係存在於兩造間。
（二）系爭100萬元借款有無約定利息？數額為何？原告向被告
      請求支付如訴之聲明之金額有無理由？
  １、原告主張其於96年9月間以其國泰人壽保單貸款797,000元
      ，再加上現金3000元，共80萬元借給被告，因保單貸款年
      息為百分之6.9及百分之6.5，故約定此80萬元借款利息為
      年息百分之10等情，業據提出國泰人壽保單影本及保單貸
      款試算網頁列印頁影本各4紙附卷為證，被告雖不否認80
      萬元部分為原告以其保單貸款所借，故約定利息以年息百
      分之10計算，惟辯稱兩造另約定俟原告保單貸款清償後，
      改以年息百分之5計息云云。惟查，證人范旭輝到庭證稱
      ：「（問：你這二筆借款有付過利息嗎？）有，去年12月
      我父親付半年的利息約四萬元，是用80萬的借款算3月到8
      月的利息，當時約定是年息百分之10。…」、「（問：你
      怎麼知道約定是年息百分之10？）我託被告跟原告借款時
      有這樣約定，因為當初80萬原告是用保單貸款借出來利息
      比較高，另外20萬沒有約定利息。」等語（見98年12月4
      日言詞辯論筆錄第3頁），並未提及兩造有俟保單貸款清
      償後，年息改以百分之5計算之約定。且兩造均不爭執原
      告最後一筆保單貸款係於97年12月2日清償（見98年11月
      10日言詞辯論筆錄），而被告於98年6月2日、同年月29日
      、同年7月24日，分別以其母親黃月娥之帳號轉帳8,350元
      予原告，此有原告國泰世華銀行帳戶存摺影本在卷可考。
      雖前開三筆轉帳款究係支付借款利息亦或本息清償兩造各
      執一詞，原告主張此三筆款項之支付係因被告於97年1月
      表示願統一以80萬元借款之利率來計算利息，故以100萬
      元年息百分之10作計算，每月利息原為8,333元（元以下
      四捨五入），以整數計8,350元，故被告前揭轉帳之8,350
      元僅為支付100萬元借款之利息，並未清償本金部分。被
      告則辯稱8,350元係包含本金之攤還，亦即8,350元乘以12
      個月為100,200元，其中8萬元為80萬元借款之年息，另外
      20,200元是攤還本金部分云云。姑不論被告上開所辯是否
      屬實，惟其於98年6月2日、同年月29日、同年7月24日分
      別所轉帳之8,350元，其中80萬元借款部分利息仍以年息
      百分之10計算則甚明確，如兩造確有約定原告保單貸款清
      償完畢後改以年息百分之5計算利息，何以被告於98年6月
      2 日、同年月29日、同年7月24日仍甘願支付年息百分之
      10 之利息予原告？再者，原告前揭保單貸款並非由被告
      代為清償，為被告所不爭，則原告既係自己清償其所質借
      之保單貸款，衡情亦無將此利益歸諸被告而調降兩造原約
      定利息之必要。是被告上開所辯，洵無足採，應認兩造僅
      約定80萬元保單借款部分利息為年息百分之10，並無另約
      定原告保單貸款清償後改以年息百分之5計算之情事。
  ２、又有關20萬元借款部分，原告自承兩造原無利息之約定，
      惟主張清償期屆至後，兩造有口頭約定20萬元借款部分利
      息比照80萬元借款之利息即以年息百分之10計算等語。被
      告雖否認前情，惟查，原告於98年6月1日，曾以竹北郵局
      存證號碼00173號存證信函向被告催討債務，內容略以「
      台端於民國96年間陸續向本人借款，總計一百萬元，…嗣
      上清償日期屆至前，台端以還款有困難，央求本人寬延清
      償期，並口頭表示原20萬無息之借款改為年利率10℅並半
      年給付一次及本人有權於任何時間要求台端歸還本金，本
      人才同意給予寬延期。嗣上台端應於98年3月7日給付半年
      之利息5萬元整，嗣屢經催討，台端才於98年6月2日給付
      本人8350元整…」等語。而被告於接獲原告前開存證信函
      後，則於同年月26日以新竹民生路郵局存證信函第348號
      回覆，文中對原告上開利息之主張並無反駁之語，並稱「
      至少五月起每月的捌仟參佰伍拾元利息應付正常，至於先
      前所欠之息款，願每月另分期攤還一萬元至清償，…」等
      語，有各該存證信函附卷可稽。參以證人范旭輝於本院98
      年12月4日言詞辯論期日證稱：「（問：你這二筆借款有
      付過利息嗎？）有，去年12月我父親付半年的利息約四萬
      元，是用80萬的借款算3月到8月的利息，當時約定是年息
      百分之10。後來今年4月底我回新竹，於5至7月付了3次利
      息，每月付了新台幣8,350元，我是委託被告匯款給原告
      ，我本來是要直接付給原告，但我不知道原告的帳號，且
      原告說是被告跟她接頭的所以要找被告」等語，亦證稱
      8,350元確為支付利息，是原告主張被告嗣與其約定20 萬
      元部分亦以年息百分之10計算利息，100萬元借款本金部
      分尚未清償等情，堪可採信。至被告辯稱其前開存證信函
      中所寫「至少五月起每月的捌仟參佰伍拾元利息應付正常
      」，係將「本息」錯寫成「利息」等語，及證人范旭輝嗣
      於本院99年1月28日言詞辯論期日改稱：「當初原告是希
      望除利息之外，本金多少也還一點，所以才每月支付8,35
      0元，一年即100,200元，扣除800,000元年息百分之十計
      算80,000元之利息，一年可以還20,000元之本金」云云，
      均屬卸責或事後迴異被告之詞，不足採信。
（三）從而，原告主張兩造就100萬元借款成立消費借貸契約，
      其中80萬元借款部分兩造約定年息為百分之10，20萬元借
      款部分原無利息約定，惟嗣於清償期屆至後兩造亦以口頭
      約定比照以年息百分之10計算利息，應堪採信。被告辯稱
      其非借款人及兩造有約定俟原告保單貸款清償後改以年息
      百分之5計算利息云云，均非可採。
六、綜上所述，本件被告就系爭100萬元借款本金尚未清償，已
    如前述，而就80萬元借款部分，自97年9月7日起至98年9 月
    6日止，被告原應付利息為8萬元，被告已付25,050元（計算
    式：8,3503＝25,050），是尚欠利息為54,950元。從而，
    原告依消費借貸之法律關係，請求被告給付1,054,950元，
    及其中80萬元部分自98年9月7日起至清償日止，按年息百分
    之10計算之利息；其中20萬元部分自支付命令送達翌日即98
    年7月15日起至清償日止，按年息百分之5計算之利息，洵屬
    有據，應予准許。
六、本件事證已臻明確，兩造其餘攻擊、防禦方法，經審酌後認
    與判決結果不生影響，爰無一一論述之必要，併此敘明。
七、訴訟費用負擔之依據：民事訴訟法第78條。
中    華    民    國    99  年      2    月     11    日
                  民事第二庭    法  官  楊明箴
以上正本係照原本作成。
如對本判決上訴，須於判決送達後20日內向本院提出上訴狀。
中    華    民    國    99    年    2     月    11    日
                                書記官  林欣宜

司法院資訊處製作；財團法人民間司法改革基金會備份。
